臺灣基隆地方法院庭民事判決
原　　　告　甲○○
　　　　　　　　　　　　樓
訴訟代理人　郭瓔滿律師
被　　　告　臺北縣萬里鄉公所
法定代理人　乙○○
訴訟代理人　蔡志雄律師
上列當事人間請求返還土地等事件，本院於民國96年9月6日言詞
辯論終結，判決如下：
    主  文
原告之訴及假執行之聲請均駁回。
訴訟費用由原告負擔。
    事實及理由
一、原告聲明求為判決被告應將坐落臺北縣萬里鄉○○段磺溪子
    小段 141地號土地（下稱系爭土地）如附圖（甲）所示部分
    面積 515平方公尺之瀝青道路拆除，將土地返還予原告及其
    他共有人全體，並願供擔保聲請宣告假執行，其主張如下：
  (一)系爭土地係原告與訴外人共有，原告之應有部分為 16分之3
    ，卻遭被告擅自鋪設道路（下稱系爭道路），占用面積為51
    5 平方公尺，經原告異議，被告竟稱系爭土地上之道路是既
    成道路，其僅於民國92年間就原級配道路鋪設瀝青路面，並
    稱因財政困難無法徵收系爭土地，又拒絕將土地返還原告，
    已侵害原告之所有權，為此依民法第 767條規定請求被告返
    還土地，並將其上鋪設之道路除去。
  (二)被告辯稱系爭土地上之道路為供公眾通行之既成道路，然查
    ：
  1.被告雖稱磺潭村坪頂1號等住戶於60年8月25日設籍，而有通
    行系爭土地之必要，依其所提門牌整編資料中，僅有磺潭村
    坪頂1號、2號及磺溪6、7、12共計5戶房屋，而該5戶房屋係
    於60年8月25日設籍，惟依68年6月2日航照圖（見本院卷第1
    28頁）所示，系爭土地於68年間並無道路存在，自無供該地
    居民通行之必要，且原告至現場調查結果，其中磺潭村磺溪
    6、7、12號位於系爭土地下方，緊鄰公路（見本院卷第 129
    頁），根本無需通行系爭土地，而磺溪村坪頂1、2號則為訴
    外人長春谷溫泉會館營業使用，顯見被告舖設道路僅為專供
    該會館通行，既不符合公眾通行使用之要件，亦有圖利特定
    第三人之嫌。
  2.又依原告所提出之空照圖所示（見本院卷第113至128頁），
    該道路係於89年間始存在於系爭土地，在89年以前其上僅有
    殘餘之路跡，無法供車輛通行，且內政部林務局農林航空測
    量所於83年9月3日針對系爭土地所在區域為航空攝影時，標
    示出航照區域內相關之河川、公路，依據該航空攝影圖所示
    ，系爭土地上僅存有以虛線標示之路面（見本院卷第 109頁
    ），依圖說圖例所示，以虛線標示之路面寬度最大不超出 3
    公尺，故在89年之前系爭道路並不存在，被告稱系爭道路原
    即如現狀測量之 9公尺寬度，絕非事實，況如依被告所述系
    爭道路存在已久，何以被告於92年舖設道路前，從未對該道
    路為任何養護，亦無法提出任何養護道路之資料，顯見被告
    辯稱系爭土地供通行已久，係屬虛偽，不足採信。
  3.至於被告提出71年、74年之空照圖，以證明系爭土地上有道
    路存在，但查該道路存在係一時之狀態，雖在74年前有通行
    到礦場，但在78年已未供作道路使用，此觀系爭土地78年 6
    月15日（見本院卷第72頁）、86年 5月26日（見本院卷第73
    頁）、87年6月18日之空照圖（見本院卷第120頁）皆無道路
    存在即明，再參以前述內政部林務局農林航空測量所於83年
    9月3日就系爭土地所在為航空攝影之圖說，足以證明71年所
    在之道路已消失，是系爭土地於71年間縱有道路，惟其使用
    狀態至遲於78年間即已廢止中斷使用。
  4.綜上所述，系爭土地既無供公眾通行之必要性，且被侵害作
    為道路之狀態亦非久遠，而其於71年時存在之狀態亦已中斷
    ，核諸最高法院87年度台上字第1842號判決、89年度台上字
    第1020號判決，自不得被認為具有公用地役關係，其理甚明
    。
二、被告聲明求為駁回原告之訴及假執行之聲請，如受不利判決
    願供擔保聲請免為假執行，其抗辯如下：
  (一)依71年9月19日、74年11月4日航照圖（見本院卷第28、29頁
    ），足證原告所稱依87年 6月18日空照圖系爭土地上無道路
    云云，並非事實。再由道路改善工程（箱涵護欄）施工前後
    照片（見本院卷第59、60頁），可知在90年被告尚未施工橋
    樑前，原告所指橋樑地點本即存在路面可與外連通，其所稱
    溪流上方無橋樑設置連通等云云，亦與事實不符，且原告承
    認被告所提出之71年、74年空照圖，系爭土地上有道路存在
    （見本院卷第66頁），其主張道路廢止中斷云云，應負舉證
    責任，況依原告所提歷年空照圖系爭道路均屬存在，並無廢
    止之情形。
　(二)又依臺北縣萬里鄉戶政事務所門牌整編證明可知，磺潭村坪
    頂一號等住戶至少自60年 8月25日起即設籍於該址（見本院
    卷第30至33頁），故系爭土地早已成為供公眾通行之既成道
    路。原告雖稱系爭土地71年曾經當作道路使用，其後廢止，
    又稱系爭道路現在只有長春谷溫泉會館在使用，但71年時並
    無長春谷溫泉會館，且道路有延續到長春谷溫泉會館之後，
    屬國家公園範圍，確實是供不特定人使用。
  (三)系爭土地早已成為供公眾通行之既成道路，被告始加以養護
    ，此由鋪設瀝青路面前後照片即可得知，被告施工前即存在
    泥土路面（見本院卷第58頁），並非新開設之道路。再依系
    爭道路改善工程預算書（見本院卷第80至106頁）最後1頁附
    圖可看出施工前道路寬度為 8至10公尺，而系爭路段依決算
    書之記載，其坐落位置為OK＋40至OK＋100，寬度分別為7.5
    公尺至 8.8公尺（見工程決算書瀝青混凝土面層數量計算表
    第1頁，本院卷第91頁），並未超過施工前道路寬度為8至10
    公尺，足證被告僅係養護道路，並未變更道路寬度。
  (四)末查原告之應有部分僅 16分之3，且數十年來均未曾利用，
    顯示系爭土地之通行對於原告土地之經濟價值影響不大，原
    告請求返還土地，妨害公眾通行極大，原告自己獲益甚少，
    揆諸最高法院76年度台上字第1761號判決之意旨，自應駁回
    原告之請求。
三、原告主張系爭土地於88年5月1日移轉登記為原告所有，面積
    2,134平方公尺，應有部分為16分之3，被告於92年間進行萬
    里鄉○○村道路改善第二期工程，未經原告及其他土地全體
    共有人同意，在系爭土地上施作瀝青路面，占用系爭土地如
    附圖所示（甲）部分面積0.0515公頃等事實，業據原告提出
    地籍圖謄本、土地登記謄本、照片、林務局農林航空測量所
    空照圖、被告95年11月 7日北縣萬建字第0950016071號函等
    件為證，並經本院會同臺北縣汐止地政事務所勘測屬實，製
    有勘驗筆錄及複丈成果圖附卷可稽，且為被告所不爭執，自
    堪信為真實。
四、惟按權利之行使，不得違反公共利益，或以損害他人為主要
    目的，為民法第148條第1項所明定。而權利之行使，是否以
    損害他人為主要目的，應就權利人因權利行使所能取得之利
    益，與他人及國家社會因其權利行使所受之損失，比較衡量
    以定之。倘其權利之行使，自己所得利益極少而他人及國家
    社會所受之損失甚大者，非不得視為以損害他人為主要目的
    ，此乃權利社會化之基本內涵所必然之解釋（最高法院71年
    度台上字第 737號判例要旨可參）。被告辯稱系爭土地上早
    已存在道路，且原告數十年來均未曾利用系爭土地，顯示系
    爭土地之通行對於原告土地之經濟價值影響不大，原告請求
    返還土地，已屬權利濫用等語。經查：(一)系爭土地面積2,13
    4平方公尺，9 5年1月公告土地現值為每平方公尺550元，系
    爭道路穿越系爭土地占用515平方公尺，兩側各餘510平方公
    尺、 1,109平方公尺，使用地類別為農牧用地，屬農業發展
    條例規範之耕地，即使原告取回系爭土地，在使用上須受農
    業發展條例的限制。(二)又系爭土地上之道路兩側實際上未作
    任何使用，只有野草及樹木生長，此觀附圖記載之使用情形
    及勘驗測量筆錄所附照片即明，足見系爭土地本即無供任何
    特定之目的而為使用收益，原告復未證明其本有使用該土地
    之計劃，且系爭道路占用系爭土地（甲）部分，以95年 1月
    之公告現值計算，價值為283,250元（計算式：515×550＝2
    83,250），如准許原告之請求，以原告應有部分 16分之3計
    算，其所得之利益微小，卻造成系爭道路因此中斷，影響當
    地民眾出入甚鉅。(三)原告雖稱該道路並無村民利用，僅供長
    春谷溫泉會館使用云云，但依原告所提林務局農林航空測量
    所92年8月9日空照圖（卷外另附）、95年1月4日空照圖（見
    本院卷第 113頁），柏油路面固只鋪設到長春谷溫泉會館前
    ，然該道路仍有連接他處，且該道路自系爭土地至長春谷溫
    泉會館間，沿途仍有稻田，足見該道路即使非主要道路，仍
    有公眾基於遊憩、耕作之目的而通行，原告主張該道路是專
    供長春谷溫泉會館通行之用云云，自不可採。即使被告拆除
    現有瀝青路面，將土地返還原告及其他共有人全體，然因該
    地區有遊憩及耕作之通行需求，將來仍需由鄰近土地重新鋪
    設道路，徒費公帑，對公益的損害甚大，顯不符社會整體經
    濟效益，原告訴請被告拆除占用土地之瀝青路面，顯有權利
    濫用之情事。
五、綜上所述，原告依民法第 767條規定，請求被告應將坐落系
    爭土地如附圖（甲）所示部分面積 515平方公尺之瀝青道路
    拆除，並將土地返還予原告及其他共有人全體，既屬權利濫
    用，其請求自不應准許，應予駁回。
六、本件事證已經明確，兩造其餘攻擊防禦方法及未經援用之證
    據，經本院逐一審酌後，認與判決結果不生影響，爰不一一
    論列，附此敘明。
七、結論：本件原告之訴為無理由，依民事訴訟法第78條，判決
    如主文。
中　　華　　民　　國　　96　　年　　9 　　月　　20　　日
　　              基隆簡易庭法　官　陳湘琳
以上正本係照原本作成。
對於本件判決如有不服，應於收受送達後20日內向本院提出上訴
書狀，上訴於本院合議庭，並按他造當事人之人數附具繕本。
中　　華　　民　　國　　96　　年　　9 　　月　　20　　日
                            書記官　王佩珠
